Registros de Adalberto Guerrero 1947-2005
University of Arizona Libraries, Special Collections
Registros de Adalberto Guerrero 1947-2005
MS 536
Adalberto Guerrero
3 Cajas 3 Pies Lineales
La colección documental de Adalberto Guerrero contiene documentos recopilados por el educador Tucsonense y previo Decano Asistente de Asuntos Estudiantiles de la Universidad de Arizona, Adalberto “Beto” Guerrero. Uno de los primeros defensores de la educación bicultural y bilingüe, los registros de Guerrero incluyen correspondencia, reportes, ensayos, y artículos relacionados con sus esfuerzos en el campo, al igual que su testimonio ante el Congreso en apoyo de la Ley de Educación Bilingüe de 1968. Se destaca también su trabajo a favor de Chicanos en estudios y carreras universitarios en los años 1970s. An version of thie finding aid is available.
University of Arizona Libraries, Special Collections University of Arizona Libraries, Special Collections PO Box 210055 Tucson, AZ 85721-0055 Phone: 520-621-6423 Fax: 520-621-9733 URL:http://speccoll.library.arizona.edu E-Mail: LBRY-askspcoll@email.arizona.edu
Restricciones de Acceso
No hay restricciones de accesso.
Unidades de Descripción Relacionadas
Nota Historica
Adalberto “Beto” Guerrero nació en Bisbee, Arizona el 11 de diciembre de 1929. Hijo de un minero y activista sindical, Guerrero dejó la escuela durante su primer año de escuela preparatoria para trabajar en Fort Huachuca. Después de contraer matrimonio con su esposa Ana en 1950, él se unió a la armada militar, regresando a la minería después de terminar su servicio. Durante 1953, su esposa y suegro lo convencieron para que aplicara a la Universidad de Arizona, donde fue aceptado después de obtener su Diploma de Educación General. En 1957, Guerrero recibió su diploma universitario en Español de la Universidad de Arizona y comenzó a dar clases en la escuela preparatoria Pueblo High School. En 1962, debido al éxito de su programa de español para hispanoparlantes, Guerrero fue invitado a unirse al profesorado del departamento de Educación y Lenguas Romances de la Universidad de Arizona. Él también trabajó como Especialista Curricular con Pima Community College, desarrollando el Programa para Parlantes de Lengua de Herencia, popular con hablantes nativos estudiando el español a nivel universitario.
Después de que su programa en Pueblo High School recibió acolados nacionales y fue usado como modelo del Instituto de Educación Bilingüe parte de la Ley de la Defensa Nacional Educativa, Guerrero fue invitado a unirse al Estudio de Tucson-NEA (National Education Association) sobre la Enseñanza del Español a los Hispanoparlantes. Guerrero y un grupo de pioneros en el campo publicaron sus hallazgos en 1966 en un reporte titulado “La Minoría Invisible.” Ese mismo año, la NEA organizó un simposio nacional que ayudó a atraer la atención a la situación precaria de los estudiantes Mexico-Americanos, y la cual eventualmente culminó en audiencias legislativas. En 1967, Guerrero dió testimonio en apoyo a la ley 428 del Senado, y la cual se transformó en el Titulo VII o La Ley de Educación Bilingüe de 1969.
Guerrero fue el primer Chicano en servir como Decano Asistente de Asuntos Estudiantiles de la Universidad de Arizona, una posición que mantuvo de 1973 a 1975. Durante su tiempo en la Universidad de Arizona, Guerrero también dirigió el Programa de Verano New Start (Nuevos Comienzos) y fue presidente del comité de Estudios México-Americanos. Él permaneció como profesor titular en el Departamento de Lenguas Romances hasta su retiro de la Universidad de Arizona en 1994. Entre los reconocimientos y premios recibidos por Guerrero están el Premio de los Derechos Humanos de la NEA, el Premio de los Derechos Civiles de la Comisión de los Estados Unidos, el reconocimiento como Profesor Destacado en el Servicio de la Educación de Estudiantes Minoritarios, y el Premio de Pionero de la Asociación Nacional para la Educación Bilingüe. En el 2002, la Escuela Secundaria Adalberto Guerrero de Tucson fue nombrada en su honor, y en el 2014, el Centro Chicano/Hispano de Asuntos Estudiantiles de la Universidad de Arizona fue renombrado como el Centro Estudiantil Adalberto y Ana Guerrero.
Alcance y Contenido
Esta colección consiste de documentos profesionales y personales de Adalberto Guerrero. La mayoría de este archivo está constituido por correspondencia intercambiada con miembros de varias entidades, organizaciones, comités, y otros con los que Guerrero colaboró en favor del avance de la educación bilingüe y bicultural de los niños México-Americanos, al igual que entrenamiento profesional y desarrollo de currículo para maestros. Los documentos también abarcan su trabajo como Decano Asistente de Asuntos Estudiantiles con la oficina de Asuntos Chicano/Hispanos de la Universidad de Arizona. La colección también incluye transcripciones del testimonio de Guerrero ante el Congreso de los Estados Unidos en apoyo de lo que sería el Titulo VII, la Ley de la Educacin Bilingüe. Los registros de Guerrero contienen numerosos reportes, ensayos, artículos, y recortes de periódico documentando la experiencia de los estudiantes México-Americanos en la década de los 70s. El currículum vitae (historial profesional) del señor Guerrero, al igual que sus muchos reconocimientos, son parte de la colección, al igual que varias de las declaraciones públicas que hizo a través de los años.
Related Material
An version of this finding aid is available.
Arreglo
Esta colección está organizada en tres series:
Series I: Estudios Multiculturales 1964-1988
Serie II: Educación Bilingüe1964-1992
Serie III: Documentos Personales1957-2005
Puntos de Acceso
Gaarder, Bruce, 1970-1975—Essays
Guerrero, Adalberto M, 1929-
University of Arizona
National Education Association
U.S. Commission on Civil Rights
U.S. Office of Education
Ginn and Company
Tucson (Ariz.)
Education, Bilingual—United States
Multicultural Education—United States
Chicanos
Lista de Contenidos
- Serie I: Estudios Multiculturales, 1964-1988
  Esta serie está organizada de acuerdo a las entidades o proyectos con los que Guerrero colaboraba durante aquellos años a favor de asuntos relacionados con la educación multicultural y étnica. Algunos de los materiales están relacionados con la educación primaria y secundaria (K-12), pero la mayoría se enfoca en los estudios Chicanos y representación en las aulas universitarias. Esta serie incluye dos reportes presentados por Guerrero durante su puesto como Decano de Estudiantes, al igual que correspondencia con Arnulfo Trejo, miembro del programa de maestría en ciencias bibliotecarias de la Universidad de Arizona. Periódicos y posters se encuentras con los materiales sobredimensionados. Nota: todas las siglas incluídas en estas descripciones son las correspondientes a los nombres de las organizaciones en inglés.
  - Comité: Relaciones Multiculturales de la Universidad de Arizona, 1967-1970 (Box 1, Folder 1)
  - Comité: Concilio de la Raza de la Región Suroeste, 1968-1969 (Box 1, Folder 2)
  - Comité: Centro de los Estudios Étnicos en Escuelas Públicas (CPSES), 1967-1970 (Box 1, Folder 3)
  - Comité: Centro de los Estudios Étnicos en Escuelas Públicas (CPSES), 1967-1970 (Box 1, Folder 4)
  - Comité: Centro de los Estudios Étnicos en Escuelas Públicas (CPSES), currículo, sin fecha (Box 1, Folder 5)
  - Comité: Grupo de Trabajo Multicultural, Instituto Nacional de Educación, 1974 (Box 1, Folder 6)
  - Comité: Estudios Chicanos, UC Davis, 1975 (Box 1, Folder 7)
  - Comité: Seminario de Verano de la Asociación de Lenguas Modernas, 1976 (Box 1, Folder 8)
  - Comité: Concilio Nacional Chicano de Educación Superior (NCCHE), 1976-1977 (Box 1, Folder 9)
  - Comité: Programa Cultural de la Prisión Estatal (M.A.C.H.O), 1976-1977 (Box 1, Folder 10)
  - Comité: Sociedad de Estudios Étnicos y Especializados, 1976-1977 (Box 1, Folder 11)
  - Comité: Relaciones Multiculturales de la Universidad de Arizona, 1967-1970 (Box 1, Folder 12)
  - Comité: Varios, 1982-1988 (Box 1, Folder 13)
  - Organización Estudiantil: Alumnos Chicanos Interesados, 1972-1973 (Box 1, Folder 14)
  - Organización Estudiantil: Alumnos Chicanos Interesados, 1972-1973 (Box 1, Folder 15)
  - Organización Estudiantil: Movimiento Estudiantil Chicano de Aztlán (MEChA), 1974-1976 (Box 1, Folder 16)
  - Reportes: México-Americanos en la Educación Superior, 1963-1974 (Box 1, Folder 17)
  - Reporte: Comisión Estadounidense sobre Los Derechos Civiles, 1968-1969 (Box 1, Folder 18)
  - Reporte: Comisión Estadounidense sobre Los Derechos Civiles, 1973-1975 (Box 1, Folder 19)
  - Reporte: Guerrero, Decano Asistente de Asuntos Estudiantiles de la Universidad de Arizona, 1973-1974 (Box 1, Folder 20)
  - Reporte: Necesidades Educativas de los México-Americanos, 1974 (Box 1, Folder 21)
  - Propuesta: Expansión de los Estudios de los Indios Americanos, 1971 (Box 1, Folder 22)
  - Propuesta: Solicitud de Cambio de Entradas del Currículo Educativo, 1972 (Box 1, Folder 23)
  - Convenciones, 1973-1988 (Box 1, Folder 24)
  - Escuela de Ciencias Bibliotecarias y de la Información (SIRLS), 1974-1975 (Box 1, Folder 25)
  - Artículos Académicos (3), 1964-1975 (Box 1, Folder 26)
  - Ensayos, sin fecha (Box 1, Folder 27)
  - Ensayos, sin fecha (Box 1, Folder 28)
  - Boletines, 1970-1975 (Box 1, Folder 29)
  - Materiales Sobredimensionados: Periódicos, 1968-1974 (Box 2, Folder 1)
  - Materiales Sobredimensionados: Posters, Americanos Destacados de Origen Mexicano, 1970 (Box 2, Folder 2)
- Serie II: Educación Bilingüe, 1964-1992
  Serie organizada de acuerdo a las organizaciones y proyectos con los que Guerrero colaboró a favor de la educación bilingüe y bicultural. Incluye correspondencia con miembros del Congreso tras la Conferencia de la Asociación Nacional de la Educación de 1966, y que culminó en el testimonio de Guerrero a favor de la que se convertiría en la Ley de Educación Bilingüe de 1969. Incluída en la serie se encuentra una copia preliminar de su testimonio, al igual que varios reportes y estudios sobresalientes y que impulsaron la necesidad de financiar y fomentar la educación bilingüe.
  - Asociación Nacional de la Educación (NEA), 1965 (Box 3, Folder 1)
  - Asociación Nacional de la Educación (NEA), 1966 (Box 3, Folder 2)
  - Asociación Nacional de la Educación (NEA), 1966 (Box 3, Folder 3)
  - Asociación Nacional de la Educación (NEA), 1967-1968 (Box 3, Folder 4)
  - Instituciones de Educación Superior, 1966-1992 (Box 3, Folder 5)
  - Distritos Escolares Públicos, 1967-1992 (Box 3, Folder 6)
  - Testimonio ante la Asamblea de California, CA SB 53, 1967 (Box 3, Folder 7)
  - Testimonio ante el Congreso Nacional, S 428 y HR 514, 1967, 1969 (Box 3, Folder 8)
  - Oficina de Educación de los Estados Unidos, 1968-1969 (Box 3, Folder 9)
  - Oficina de Educación de los Estados Unidos, 1970-1977 (Box 3, Folder 10)
  - Ginn and Company, Editores de Materiales de Enseñanza, 1978-1984 (Box 3, Folder 11)
  - Conferencia: Varios, 1967-1987 (Box 3, Folder 12)
  - Conferencia: Educación Prescolar Bilingüe, Universidad Yeshiva, 1967 (Box 3, Folder 13)
  - Conferencia: Conferencia Nacional del Sistema México-Americano, 1972 (Box 3, Folder 14)
  - Conferencia: Aspira de América, 1973 (Box 3, Folder 15)
  - Conferencia: Conferencia Internacional de la Educación Bilingüe/Bicultural, 1973-1974 (Box 3, Folder 16)
  - Conferencia: Educación Bilingüe en el Sur de California, 1973-1975 (Box 3, Folder 17)
  - Conferencia: Educación Bilingüe en Arizona, 1975, 1981 (Box 3, Folder 18)
  - Conferencia: Simposio de la Universidad de Texas, 1975-1976 (Box 3, Folder 19)
  - Conferencia: Programas Especiales Emergentes en la Educación Superior, 1976 (Box 3, Folder 20)
  - Conferencia: Conferencia de Currículo Bilingüe Bicultural, 1977 (Box 3, Folder 21)
  - Conferencia: Seminario sobre Bilingüismo y Educación (España), 1982-1991 (Box 3, Folder 22)
  - Taller de Trabajo: Varios, 1973-1981 (Box 3, Folder 23)
  - Taller de Trabajo: Laboratorio Regional del Suroeste (SWRL), 1976 (Box 3, Folder 24)
  - Taller de Trabajo: Laboratorio Regional del Suroeste (SWRL), 1976-1977 (Box 3, Folder 25)
  - Taller de Trabajo: Materiales Infantiles Bilingües sobre las Humanidades, 1978 (Box 3, Folder 26)
  - Taller de Trabajo: Taller de Literatura Infantil en Español, 1980-1981 (Box 3, Folder 27)
  - Taller de Trabajo: Grupo de Trabajo para la Evaluación del Examen de Aptitud del Español en Arizona, 1982 (Box 3, Folder 28)
  - Reporte: Instituto para Maestros de Español de los Hispanoparlantes, 1963 (Box 3, Folder 29)
  - Reporte: Instituto para Maestros de Español de los Hispanoparlantes, 1964-1965 (Box 3, Folder 30)
  - Reporte: Instituto para Maestros de Español de los Hispanoparlantes, 1967-1968 (Box 3, Folder 31)
  - Reporte: Instituto para Maestros de Español de los Hispanoparlantes, 1969 (Box 3, Folder 32)
  - Reporte: Instituto Bilingüe-Bicultural, 1972-1973 (Box 4, Folder 1)
  - Reporte: Mesa Redonda Internacional Bilingüe-Bicultural, 1976 (Box 4, Folder 2)
  - Reporte: Competencias Necesarias para Ayudantes de Maestros Bilingües, 1976 (Box 4, Folder 3)
  - Reporte: Auto-Estudio de la Educación Bilingüe en la Universidad de Arizona, 1978 (Box 4, Folder 4)
  - Reporte: Evaluación de Programas de Educación Pedagógica Bilingüe, 1978-1980 (Box 4, Folder 5)
  - Iniciativa: Desarrollo de Capacidades Bilingües (para el Comisionado de Educación de los Estados Unidos), 1963 (Box 4, Folder 6)
  - Iniciativa: Instituto Veraniego para Instrucción del Español de Nivel Medio, 1970 (Box 4, Folder 7)
  - Iniciativa: Subvención de la Ley de Educación Bilingüe, 1976 (Box 4, Folder 8)
  - Iniciativa: Subvención de la Ley de Educación Bilingüe, 1976 (Box 4, Folder 9)
  - Directiva: Título VII de la Ley de Educación, 1965-1972 (Box 4, Folder 10)
  - Directiva: Proyecto del Título III de la Ley de Educación Primaria y Secundaria (ESEA), 1973 (Box 4, Folder 11)
  - Ensayos: Varios, 1963-1974 (Box 5, Folder 1)
  - Ensayos: Gaarder, Bruce, 1970-1975 (Box 5, Folder 2)
  - Estudio: Asesoramiento Curricular (por la Oficina de Oportunidad), 1972 (Box 5, Folder 3)
  - Estudio: Estudiantes México-Americanos Bilingües de Secundaria, 1973 (Box 5, Folder 4)
  - Estudio: Sobre el Uso de Exámenes de Coeficiente Intelectual (CI) en Niños México-Americanos, 1973 (Box 5, Folder 5)
  - Artículos: Varios, 1968-1973 (Box 5, Folder 6)
- Serie III: Documentos Personales, 1957-2005
  Incluye dos discos compactos (CDs) con PDFs del álbum de memorias del Club Iris, un club de Bisbee y al cual Guerrero perteneció desde su juventud (1947-2011), al igual que correspondencia y recortes de periódicos documentando los logros profesionales y declaraciones públicas que Guerrero hizo atraves de los años.
  - Currículum Vítae, 1957-1992 (Box 5, Folder 7)
  - Declaraciones Públicas, 1967-1986 (Box 5, Folder 8)
  - Correspondencia, 1968-1979 (Box 5, Folder 9)
  - Correspondencia, 1980-1991 (Box 5, Folder 10)
  - Recortes de Periódico / Álbum de Memorias, 1947-2011 (Box 5, Folder 11)
  - Reconocimientos, 1972-2005 (Box 5, Folder 12)